【裁判字號】    99,交聲,194
【裁判日期】    990430
【裁判案由】    聲明異議
【裁判全文】
臺灣嘉義地方法院交通事件裁定         99年度交聲字第194號
原處分機關  交通部公路總局嘉義區監理所嘉義市監理站
異  議  人  甲○○
上列異議人即受處分人因違反道路交通管理處罰條例案件，對於
交通部公路總局嘉義區監理所嘉義市監理站民國99年4 月26日所
為之裁決（嘉監義裁字第裁76-L00000000號裁決書），聲明異議
，本院裁定如下：
    主  文
原處分關於「罰鍰新臺幣肆萬玖仟伍佰元、吊扣駕駛執照拾貳個
月」部分撤銷。
甲○○汽車駕駛人駕駛汽車，經測定酒精濃度超過規定標準，吊
扣普通小型車駕駛執照拾貳個月。
其餘異議駁回。
    理  由
一、原處分意旨略以：異議人即受處分人甲○○（下稱異議人）
    於民國99年1 月31日23時9 分許，駕駛車牌號碼U4-8319 號
    自用小客車，行經嘉義縣民雄鄉○○村○○路納米部落路口
    ，因酒精濃度超過規定標準（酒精呼氣濃度達每公升0.60毫
    克），經警當場舉發，該站遂於99年4 月26日以嘉監義裁字
    第裁76-L00000000號裁決書，依道路交通管理處罰條例第35
    條第1 項第1 款、第24條第1 項第2 款之規定，裁處異議人
    罰鍰新臺幣（下同）49,500元，並吊扣駕駛執照12個月，及
    施以道安講習，逾期則依違反道路交通管理事件統一裁罰標
    準表及裁決書處罰主文裁處，於法並無不合。
二、本件異議意旨略以：異議人因酒駕為警查獲，因上述違規行
    為已被警方依公共危險罪移送法辦，經本院以99年度嘉交簡
    字第180 號判決判處拘役50日確定，嘉義監理站又裁處49,5
    00元之罰鍰，並吊扣駕駛執照1年，惟此已違反行政罰法第
    26條「一罪不二罰」的規定，所以提出異議。又異議人酒駕
    當時駕駛自用小客車卻要被吊扣職業駕照，請准予吊扣自用
    小客車駕照，並對上開裁決全部處分請求撤銷等語。
三、按汽車駕駛人飲用酒類或其他類似物後，其吐氣所含酒精濃
    度超過每公升0.25毫克，不得駕車；駕駛汽車經測試檢定酒
    精濃度超過標準，處汽車駕駛人罰鍰15,000元以上60,000元
    以下，並當場移置保管該汽車及吊扣駕駛執照1 年，及應接
    受道路交通安全講習，道路交通安全規則第114 條第2 款、
    道路交通管理處罰條例第35條第1 項第1 款、第24條第1 項
    第2 款分別定有明文。
四、惟按95年2 月5 日生效之行政罰法第26條規定：「一行為同
    時觸犯刑事法律及違反行政法上義務規定者，依刑事法律處
    罰之。但其行為應處以其他種類行政罰或得沒入之物而未經
    法院宣告沒收者，亦得裁處之。前項行為如經不起訴處分或
    為無罪、免訴、不受理、不付審理之裁判確定者，得依違反
    行政法上義務規定裁處之。」，究其立法目的，無非以1行
    為同時觸犯刑事法律及違反行政法上義務規定時，由於刑罰
    與行政罰同屬對不法行為之制裁，而刑罰之懲罰作用較強，
    故依刑事法律處罰，即足資警惕時，實無一事二罰再處行政
    罰之必要，且刑事法律處罰，由法院依法定程序為之，較符
    合正當法律秩序，應予優先適用，但罰鍰以外之沒入或其他
    種類行政罰，因兼具維護公共秩序之作用，為達行政目的，
    行政機關仍得併予裁處。另按道路交通管理處罰條例第68條
    業於94年12月14日修正，並自95年3 月1 日施行，修正後之
    道路交通管理處罰條例第68條規定：「汽車駕駛人，因違反
    本條例及道路交通安全規則之規定，受吊銷（原為「吊扣或
    吊銷」）駕駛執照處分時，吊銷（原為「吊扣或吊銷」）其
    持有各級車類之駕駛執照。」，其立法理由略以：「原條文
    將違法或違規駕駛人所持有各級車輛之駕駛執照一併吊扣或
    吊銷，失之過酷，影響人民工作及生活過鉅」等語，是修正
    後現行條文，刪除該條例第68條中【吊扣或】三字，故受吊
    扣駕駛執照處分，不再將持有各級車類駕駛執照均予吊扣。
    申言之，道路交通管理處罰條例第35條第1 項所謂「吊扣其
    駕駛執照」所指之「駕駛執照」，依體系解釋參酌同法第68
    條94年12月14日之修法意旨，不得再依舊法與「吊銷其駕駛
    執照」所指之「駕駛執照」同解為「汽車駕駛人所持有各級
    車類之駕駛執照」，而應解釋為「汽車駕駛人於違規當時所
    憑以駕駛該違規車輛所屬車類等級之駕駛執照」，即屬無疑
    。而自依行政程序法第112 條規定所揭示處分內容瑕疵分別
    處理原則（公法行為存續性）觀之，依行政程序法第112 條
    規定所揭示之法理，行政處分之一部有無效、得撤銷之瑕疵
    或其他依法得予廢止、停止效力之原因時，若處分之內容可
    分，且該瑕疵或得廢止、停止效力之原因僅存於處分之一部
    時，則無效、撤銷或廢止、停止之效力並不及於無該瑕疵或
    原因存在之他部。本件核發駕照處分之內容既同時賦予多項
    不同等級車類之駕駛資格，且該不同等級車類駕駛資格客觀
    上非不可分，則依上述說明，法定吊扣原因既僅存於違規當
    時所憑以駕駛該違規車輛車類等級之駕駛執照，即不得逕為
    吊扣違規駕駛人所持有各級車類駕駛執照之處分。
五、經查；本件異議人於99年1 月31日23時9 分許，駕駛上開車
    輛，在上開地點，因酒精濃度超過規定標準（酒精呼氣濃度
    達每公升0.60毫克），經警舉發，並因涉犯刑法第185 條之
    3 酒後駕車之公共危險案件，經本院以99年度嘉交簡第180
    號判決判處拘役50日，並於99年4 月1 日確定，異議人亦於
    99年4 月26日易科罰金執行完畢等情，此為異議人所供承，
    並有裁決書、本院99年度嘉交簡第180 號判決、臺灣嘉義地
    方法院檢察署檢察官99年度偵字第1133號聲請簡易判決處刑
    書及臺灣高等法院被告前案記錄表各1 份附卷可稽，足認異
    議人確有上揭違規事實，並已因同一違規行為經法院判處拘
    役，堪認屬實。原處分機關不察，仍於上開判決確定日後之
    99年4 月26日，以異議人上開酒後駕車酒精濃度超過規定標
    準之違規事由，裁處異議人罰鍰49,500元部分，已違反行政
    罰法第26條第2 項一事不二罰規定，難認合法。
六、再查；異議人持有職業聯結車駕駛執照乙節，有證號查詢汽
    車駕駛人1 紙在卷可參，然本件異議人上開違規行為係發生
    於99年1 月31日，自應適用修正後之道路交通管理處罰條例
    第68條規定。且修正後道路交通管理處罰條例第68條規定，
    既將【吊扣或】等字刪除，是依前揭說明，異議人受吊扣駕
    駛執照處分時，自不得再吊扣其持有各級車類之駕駛執照，
    故原處分機關於作成吊扣駕駛執照處分時，應就行為人所應
    吊扣之駕駛執照種類予以限定，始符合依法行政原則。是異
    議人駕駛自用小客車（普通小型車）違規行為而依法所受吊
    扣處分時，應對其駕駛普通小型車之權利為處分，即吊扣其
    普通小型車駕駛執照，尚不得因一人一照之故，而無視道路
    交通管理處罰條例68條規定，逕吊扣得駕駛各級車輛之較高
    級駕照。又自吊扣執行之行政技術而言：依道路交通安全規
    則第61條第1項規定，公路機關因汽車駕駛人取得較高等級
    車類車輛駕駛資格者，應「換發」駕駛執照，並准其駕駛較
    低等級車類車輛，已領有職業聯結車駕駛執照者，得駕駛大
    客車、大貨車、小型車、輕型機器腳踏車，而於實務上僅逐
    級或一次核給最高等級之汽車駕駛執照一張（即前揭【一人
    一照原則】），致持有職業聯結車駕駛執照者，因駕駛普通
    小型車違規，而須吊扣小型車普通駕駛執照時，固產生並無
    「實體」駕駛執行供吊扣之技術層面困難；惟按道路交通安
    全規則係依道路交通管理處罰條例第92條第1 項規定之授權
    所訂定，本屬法規命令（授權命令）性質，母法既就吊扣規
    定修訂，依授權之目的觀之，行政機關即不得再執道路交通
    安全規則第61條第1 項為行政管理之便所建立之【一人一照
    原則】為據，而違背立法者於母法修正條文所顯示，對違規
    情節較輕而僅處以吊扣駕照處分之駕駛人，不得再予以一次
    吊扣其所持有全部各級車類駕駛執照之立法意旨。否則就吊
    扣違規駕駛人於違規當時所憑以駕駛該違規車輛車類等級以
    外之駕駛執照部分，即屬無法律依據限制人民權利義務，已
    違反憲法第23條所定之法律保留原則（司法院大法官會議解
    釋釋字第394 號、第402 號、第619 號解釋參照），於法治
    國家依法行政原則精神有違。況行政機關本應時時因應法令
    之變更，而精進其行政執行成效，斷不得因技術層面之困難
    ，而置相關法令於不顧，甚或逾越比例原則，是技術層面之
    問題，自不得據為原處分合法妥當之理由，併此敘明。
七、綜上所述，本件異議人確有酒後駕車酒精濃度超過規定標準
    之違規行為，惟原處分機關於法院判處拘役50日確定後，再
    裁處異議人罰鍰49,500元，違反行政罰法第26條第2 項一事
    不二罰規定，容有違誤，應由本院將原處分關於罰鍰部分撤
    銷。又原處分機關未考量道路交通管理處罰條例第68條規定
    之修正意旨與內涵，竟仍吊扣異議人職業聯結車駕駛執照，
    即有違誤，異議人之異議為有理由，自應由本院予以撤銷，
    改諭知如主文第2 項所示之處罰。至原處分機關裁處異議人
    施以道路交通安全講習部分，係裁罰性之不利處分，係為維
    護交通安全，警惕駕駛人切勿於酒後駕車，以減少交通意外
    事故發生之可能性，故依行政罰法第26條第1 項但書之規定
    ，仍得裁處之，此部分異議無理由，應予駁回。
八、據上論斷，應依道路交通管理處罰條例第87條第2 項，道路
    交通案件處理辦法第20條，裁定如主文。
中    華    民    國    99    年    4     月    30    日
                  交通法庭      法  官  張志偉
上列正本證明與原本無異。
如不服本裁定，應於裁定送達後5日內向本院提出抗告狀（應附
繕本）。
中    華    民    國    99    年    4     月    30    日
                                書記官  張子涵

司法院資訊處製作；財團法人民間司法改革基金會備份。
